【裁判字號】    97,交聲,1931
【裁判日期】    970731
【裁判案由】    交管條例聲異
【裁判全文】
臺灣板橋地方法院交通事件裁定        97年度交聲字第1931號
原處分機關  交通部公路總局臺北區監理所
異  議  人  甲○○
上列受處分人因違反道路交通管理處罰條例案件，對於交通部公
路總局台北區監理所民國93年5 月25日所為之北監自裁字裁40-A
CU566785號裁決處分（原舉發案號：台北市政府警察局93年5 月
25日北縣警交字第ACU566785 號），聲明異議，本院裁定如下：
    主  文
異議駁回。
    理  由
一、原處分機關略以：異議人即受處分人甲○○於民國93年5 月
    25日1 時5 分許，駕駛U4-5925 號自小客車，在臺北市○○
    路164 號前，因「未繫安全帶」違規，由臺北市政府警察局
    萬華分局，以北市警交大字第ACU566785 號舉發違反道路交
    通管理事件通知單當場舉發，應到案時間為93年6 月11日前
    ，甲○○當場拒絕簽收該通知單，嗣後又逾期未繳納，經交
    通部公路總局台北區監理所（下稱原處分機關）於93年9 月
    30日以北監自裁字裁40-ACU566785號裁決書處以罰鍰新台幣
    （下同）1,500 元，罰鍰限於93年10月30日前繳納，如逾期
    未繳納，自93年10月31日起易處吊扣駕駛執照2 個月，並限
    於93年11月14日前繳送；93年11月14日前未繳送駕駛執照者
    ，自93年11月15日起易處吊銷，並逕行註銷駕駛執照，駕駛
    執照吊銷後，自93年11月15日起一年內不得重新考領駕駛執
    行。然異議人仍未於期限內繳納罰鍰，是其駕駛業經註銷在
    案，從而異議人於94年11月25日起至95年4 月1 日期間另駕
    駛車號8881-MQ 自小客車，而經處分機關開立違規事實均為
    「未領有駕駛執照」之北監字第000000000 、000000000 、
    0000 00000、000000000 號等違規通知單部分，自無不合（
    上揭「未領有駕駛執照」之違規部分尚未經異議人聲明異議
    ）。
二、聲明異議意旨略以：異議人於97年5 月27日收受原處分機關
    所寄發之第000000000 、000000000 、000000000 、000000
    000 號等四紙舉發違規通知單，舉發異議人未領有駕駛執照
    駕車，然93年5 月25日異議人遭員警攔停開立之北市警交大
    字第ACU566785 號違規通知單所載之違規情事，實係異議人
    當時在台北市○○路○○街口，是在停車狀況下解開安全帶
    ，欲到梧州街47號找友人，且該份違規通知單上掛號收件蓋
    章者，並非異議人本人簽收，收件人係不識字之母親，況嗣
    後員警在開立罰單時，均未曾告知異議人已遭註銷駕駛執照
    ，為此聲明異議，請求撤銷原處分機關之北監自裁字裁40-A
    CU566785號註銷駕駛執照之處分云云。
三、按對於違反道路交通管理處罰條例之行為，當場舉發者，應
    填記駕駛人或行為人姓名、性別、出生年月日、地址、身分
    證統一號碼及車主姓名、地址、車牌號碼、車輛種類；被查
    獲之駕駛人或行為人為受處分人時，應將該通知單填記後交
    付該行為人簽名或蓋章收受之；拒絕簽章者，並記明其事由
    ，視為已收受，95年6 月30日修正前之違反道路交通管理事
    件統一裁罰基準及處理細則第11條第1 項第1 款亦有明文。
    又依行政程序法之規定，違反道路交通管理事件統一裁罰基
    準及處理細則第5 條定有明文。又送達由行政機關自行或交
    由郵政機關送達；送達，於應受送達人之住居所、事務所或
    營業所為之；於應送達處所不獲會晤應受送達人時，得將文
    書付與有辨別事理能力之同居人、受僱人或應送達處所之接
    收郵件人員，行政程序法第68條第1 項、第72條第1 項前段
    、第73條第1 項亦規定甚明。另按受處分人，不服第8 條主
    管機關所為之處罰，得於接到裁決書之翌日起20日內，向管
    轄地方法院聲明異議；次按交通法庭認聲明異議不合法律上
    之程式或其異議權已經喪失者，應以裁定駁回之，道路交通
    管理處罰條例第87條第1 項、道路交通案件處理辦法第18條
    前段分別定有明文。
四、次按行政罰法業於94年2 月5 日制訂公布，並自年95年2 月
    5 日起施行，該法第5 條規定：「行為後法律或自治條例有
    變更者，適用行政機關最初裁處時之法律或自治條例。但裁
    處前之法律或自治條例有利於受處罰者，適用最有利於受處
    罰者之規定。」又道路交通管理處罰條例所定罰鍰、吊扣吊
    銷證照、記點之裁罰，係屬行政罰法中所稱行政罰之性質，
    是有上開行政罰法第5 條規定之適用。再道路交通管理處罰
    條例第65條原規定「汽車所有人、駕駛人違反道路交通管理
    ，經主管機關裁決後逾十五日未向管轄地方法院聲明異議，
    或其聲明異議經法院裁定確定，而不依裁決或裁定繳納罰鍰
    或不繳送汽車牌照、駕駛執照者，依左列規定處理之：一、
    經處分吊銷汽車牌照或駕駛執照者，由公路主管機關逕行註
    銷。二、經處分吊扣汽車牌照或駕駛執照者，按其吊扣期間
    加倍處分；仍不依限期繳送汽車牌照或駕駛執照者，吊銷其
    汽車牌照或駕駛執照。三、罰鍰不繳者，按其罰鍰數額，易
    處吊扣汽車牌照或駕駛執照一個月至三個月；不依期限繳送
    汽車牌照或駕駛執照者，吊銷其汽車牌照或駕駛執照。前項
    第三款之汽車所有人、駕駛人如無汽車牌照或駕駛執照可資
    易處吊扣時，得就原處分或裁定確定之罰鍰加倍處罰；逾十
    五日後仍不繳納者，移送法院強制執行。」雖於94年12月28
    日修正修文為：「汽車所有人、駕駛人違反本條例，經主管
    機關裁決後逾二十日未向管轄地方法院聲明異議，或其聲明
    異議經法院裁定確定，而不依裁決或裁定繳納罰鍰或不繳送
    汽車牌照、駕駛執照者，依下列規定處理之：一、經處分吊
    銷汽車牌照或駕駛執照者，由公路主管機關逕行註銷。二、
    經處分吊扣汽車牌照或駕駛執照者，按其吊扣期間加倍處分
    ；仍不依限期繳送汽車牌照或駕駛執照者，吊銷其汽車牌照
    或駕駛執照。三、罰鍰不繳納者，依法移送強制執行。」亦
    即，修正後道路交通管理處罰條例第65條已將原較有爭議之
    第1 項第3 款及第2 項所定易處吊扣、吊銷駕駛執照制度予
    以刪除，另增列第3 款為罰鍰不繳納者，依法移送強制執行
    之規定，較有利於異議人。然上開修正後之規定，依95年6
    月23日行政院院臺交字第095008768 號令發布，定自95年7
    月1 日施行，而原處分機關於作成前案裁決書及先後執行吊
    扣、吊銷、註銷異議人駕駛執照等易罰處分時，均發生於95
    年7 月1 日之前（本件原處分機關係於95年3 月7 日裁罰，
    並於95年5 月2 日註銷駕駛執照），是於原處分機關作成上
    開裁處時，法律並未變更，本件自無新舊法比較之問題，應
    適用裁處時即95年7 月1 日修正施行前之道路交通管理處罰
    條例第65條之規定，合先敘明。
五、經查：
  (一)異議人甲○○於93年5 月25日1 時5 分許，駕駛車號U4-592
    5 號自小客車，在桂林路164 號前，因「未繫安全帶」違規
    事由，由臺北市政府警察局萬華分局桂林路派出所以北市警
    交大字第ACU566785 號舉發違反道路交通管理事件通知單當
    場舉發乙節，已有前開通知單1 份在卷可稽，另依異議人之
    聲明異議狀內記載其當時係在停車狀態下解開安全帶，並非
    未繫安全帶等語，顯見其對於上揭時、地曾經員警製開罰單
    一情，核無爭執；又異議人因拒絕簽收該通知單，而經舉發
    員警於該舉發通知單移送聯收受通知聯者簽章欄上註明「當
    事人拒簽」之文義，亦有上揭通知單足憑，則依前揭95年6
    月30日修正前之違反道路交通管理事件統一裁罰基準及處理
    細則第11條第1 項第1 款規定，應視為異議人當時已收受該
    舉發通知單，而合法送達在案，故本件舉發程序應屬合法，
    堪予認定。
  (二)然異議人未於前述期限內繳納罰鍰，再由原處分機關於93年
    9 月30日製開北監自裁字裁40-ACU566785號裁決書處以：「
    一、罰鍰新台幣1,500 元整，罰鍰限於93年10月30日前繳納
    。二、上開罰鍰逾期不繳納之處分：(一)自93年10月31日起易
    處吊扣駕駛執照2 個月，並限於93年11月14日前繳送。(二)93
    年11月14日前未繳送駕駛執照者，自93年11月15日起易處吊
    銷，並逕行註銷駕駛執照。(三)駕駛執照吊（註）銷後，自93
    年11月15日起一年內不得重新考領駕駛執照」，此有前列裁
    決書足稽（上開裁決書之處罰主文雖同時包括有1.罰鍰並限
    期繳納罰鍰、2.因逾期不繳納罰鍰，而易處吊扣駕駛執照、
    3.因逾期不繳送吊扣之駕駛執照，而易處吊銷駕駛執照、4.
    因吊銷駕駛執照，而限期不得重新考領等四個行政處分，其
    中除罰鍰之處分外，其餘三項處分應屬學理上所謂之「附條
    件之行政處分」，係以一定條件之成就，作為該行政處分發
    生效力之原因，而此種行政處分依行政程序法第93條規定，
    非不合法。再原處分機關將上開四個行政處分合併記載於一
    份裁決書內，其意不過針對異議人之一個交通違規行為，在
    科處罰鍰之同時，緊接宣告其補充性之行政執行罰即吊銷、
    吊扣駕駛執照，藉此強制異議人自動繳納罰鍰，彼此間具有
    合理之牽連，終局之處罰效果亦僅有一個，故解釋上以一份
    裁決書一次送達，尚不能逕認為無據，而衡諸交通違規案件
    之數量眾多，則由簡化行政作業，節省公帑及行政資源分配
    之有效性等公益角度而言，亦難逕指為不妥，此有臺灣高等
    法院96年度交抗字第798 號裁定可資參照）。原處分機關嗣
    將前揭裁決書交寄樹林郵局，而於93年10月4 日送達至異議
    人位於宜蘭縣三星鄉○○路○段233 號住所，並由異議人親
    自蓋章收受等情，有個人基本資料查詢結果及掛號回執各1
    件存卷可考，業已合法送達無訛；雖異議人辯稱上該掛號信
    件係由其不識字之母親收受，然因其母親仍屬與其同居之有
    辨別事理能力之人，縱上揭文書確係由異議人之母親持異議
    人本人印章代為收受，依前開說明，亦無礙上揭文書之業已
    合法送達之效力。
  (三)質言之，前揭台北市警察局北市警交大字第ACU566785 號舉
    發違反道路交通管理事件通知單因經由異議人當場拒絕簽收
    ，並經員警將此事由記載於通知單上，視為異議人已收受，
    則異議人自應於到案日期前逕行繳納罰鍰結案，而其竟未於
    應到案日期前繳納罰鍰，亦未向監理機關提出申訴，嗣經監
    理機關逕行裁決製發北監自裁字裁40-ACU566785號裁決書，
    並註明該裁處罰鍰及逾越期限未繳納罰鍰，即吊銷、註銷駕
    駛執照之規定後，依異議人住所地址合法送達裁決書，異議
    人仍未於期限內繳納罰鍰，亦未向監理機關聲明不服或向法
    院聲明異議，嗣後僅空言以未收受該裁決書為由，辯稱不知
    駕駛執照已遭監理機關註銷云云，實難認為可採信。
六、據此，系爭原處分機關北監自裁字裁40-ACU566785號裁決書
    既已於93年10月4 日由異議人或其母親收受，即應於該日起
    發生送達之效力。則受處分人如對原處分機關是項裁決不服
    欲提起異議，依照上述說明，其20日之合法提出異議期間係
    自93年10月月5 日（即其收受裁決書之翌日）起算至93年10
    月24日止，經再加計在途期間4 日，其聲明異議期間之末日
    應為93年10月28日（星期四，非例假日）。然異議人卻遲至
    97年6 月27日始向原處分機關提出聲明異議狀，已逾20日之
    法定期間。從而本件異議人對原處分機關北監自裁字裁40-A
    CU566785號裁決書聲明異議，不合法律上之程式，且無從命
    其補正，揆諸前揭說明，其異議為不合法，應予駁回。至異
    議人於駕駛執照遭註銷後未重新考取駕駛執照前，於94年11
    月25日起至95年4 月1 日期間，另經處分機關開立違規事實
    均為「未領有駕駛執照」之北監字第000000000 、00000000
    0 、000000000 、000000000 號等違規通知單部分，因非本
    件聲明異議之範圍（本件異議人僅對遭註銷駕駛執照之處分
    聲明異議），本院無從審酌，併予敘明。
據上論斷，依道路交通案件處理辦法第18條，裁定如主文。
中    華    民    國    97  年    7     月    31    日
                  交通法庭法  官   邱景芬
以上正本證明與原本無異
如不服本裁定應於送達後5日內向本院提出抗告狀
                          書記官  曾千庭
中    華    民    國    97    年    8     月    5     日


司法院資訊處製作；財團法人民間司法改革基金會備份。
